【裁判字號】    97,上,3
【裁判日期】    970401
【裁判案由】    侵權行為損害賠償
【裁判全文】
臺灣高等法院臺南分院民事判決  97年度上字第3號
上  訴  人
即被上訴人  乙○○
訴訟代理人  趙哲宏    律師
被 上訴 人
即 上訴 人  甲○○
上列當事人間請求侵權行為損害賠償事件，兩造對於中華民國96
年11月20日臺灣臺南地方法院第一審判決 (96年度訴字第1068號
)各自提起上訴，本院於97年3月18日辯論終結，判決如下：
    主  文
兩造上訴均駁回。
第二審訴訟費用由兩造各自負擔。
    事  實
甲、上訴人乙○○方面：
一、聲明：
  (一)上訴聲明：求為判決：(1)原判決不利於上訴人部分廢棄。(2)
    被上訴人應再給付上訴人新台幣（下同）800,000元，並自
    民國（下同）96年7月27日起至清償之日止，按年息百分之5
    計算之利息。(3)第一審廢棄部分及第二審訴訟費用均由被上
    訴人負擔。(4)前開第2項聲明，請准上訴人供擔保宣告假執
    行。
  (二)答辯聲明：(1)上訴駁回。(2)訴訟費用由上訴人甲○○負擔。
二、陳述：除引用原審判決所陳部分外，補稱：
（一）原審判決理由略以：上訴人乙○○的95年度所得為344,93
      6元，名下有房屋5幢、土地60筆及投資2筆（以上計67筆
      財產總額76,651,062元）；而上訴人甲○○的95年度所得
      為1,515元，名下有土地9筆（9筆財產總額8,848,120元）
      ；及上訴人乙○○遭上訴人甲○○故意誣告後，於95年9
      月16日經警局通知到案說明，嗣經台灣台南地方法院檢察
      署檢察官偵查後，於95年12月4日獲不起訴處分在案，期
      間歷經2個多月，上訴人乙○○因此所受之精神上痛苦程
      度，暨上訴人甲○○因該誣告罪，業經同署檢察官為緩起
      訴處分等一切情狀，認上訴人乙○○請求慰撫金100萬元
      尚嫌過高云云，而予核減為20萬元。惟按慰撫金之多寡，
      應斟酌雙方之身分、地位、職業、教育程度、財產及經濟
      狀況、加害之程度、被害人所受之痛苦及其他各種情形核
      定相當之金額。所謂相當之金額，應以實際加害情形與名
      譽是否重大，及被害人之身分、地位與加害人經濟狀況等
      關係定之，最高法院47年台上字第1221號著有判例可稽。
      今上訴人乙○○經商多年，事業頗有成就，案發時經營桃
      園縣昶信冷凍空調工程有限公司擔任總經理，該昶信公司
      在業界亦頗有名氣，業績遍及全台各地，加以上訴人乙○
      ○為人敦厚誠懇，在企業界、鄉裡間向來頗負盛名，十分
      受人敬重；又上訴人乙○○因在台南縣下營鄉所擁有之農
      地面積甚多，名下擁有土地67筆，總值高達76,651,062元
      ，人面亦甚寬廣，係屬下營鄉之地方人士，社會地位及財
      經狀況極佳，此為原審所是認，且為上訴人甲○○所不爭
      執之事實。今因上訴人甲○○惡意之誣告行為，上訴人乙
      ○○不僅歷經長時間之檢警偵查程序之紛擾折磨，南北奔
      波往來，更因此而造成親友、鄉里間、甚至業界之誤會與
      流言，一生清譽遭受嚴重且莫名之玷污，商場上聲譽嚴重
      受損。另上訴人甲○○之家族在台南縣下營鄉算是有相當
      人脈之大家族，上訴人甲○○本身進出皆以高級轎車代步
      ，三名子女亦皆就讀高級學府，其家境頗豐，乃原審僅認
      上訴人甲○○95年度所得收入為1,515元，顯與實際情形
      明顯不符。另依案卷資料所示，上訴人甲○○係於95年8
      月28日向台南縣警局下營分駐所對上訴人乙○○提出本案
      毀損之告訴，嗣台南地檢署雖於95年12月4日即對上訴人
      乙○○為不起訴處分，惟上訴人甲○○對上訴人乙○○該
      等誣告行為所造成之名譽上、精神上之損害，並非於該不
      起訴處分時即行結束，此後雙方不僅因此仍衍生訴訟不斷
      ，且上訴人甲○○仍持續於鄉里間散布流言，使上訴人乙
      ○○迄今仍備受困擾。惟原審判決於認定上訴人乙○○因
      上訴人甲○○之故意誣告行為所受之精神上痛苦程度時，
      卻僅以「上訴人乙○○遭上訴人甲○○故意誣告後，於95
      年9月16日經警局通知到案說明，嗣經台灣台南地方法院
      檢察署檢察官偵查後，於95年12月4日獲不起訴處分在案
      ，期間歷經2個多月，上訴人乙○○因此所受之精神上痛
      苦程度……」，為其認定之基準，而僅判決上訴人甲○○
      應賠償20萬元，顯屬過低，自有所違誤。
（二）又上訴人甲○○明知其未於本案魚池內飼養魚類，卻誣指
      不實之事實，對上訴人乙○○提出毀損之刑事告訴，並於
      該案偵查中要求上訴人乙○○應賠償其魚類遭流放之損失
      50萬元，此等行逕無異於欲利用司法途逕遂其流氓盜匪之
      恐嚇勒索行為，使上訴人乙○○除因而無端名譽受損之外
      ，精神上亦深感義憤與壓力，則上訴人甲○○就本案之實
      際加害情形當屬惡性重大。嗣上開毀損案件經檢察官明察
      而對上訴人乙○○為不起訴處分後，上訴人乙○○為求公
      義而對上訴人甲○○提出誣告之刑事告訴，此時上訴人甲
      ○○見大勢已去，為求得緩起訴之寬免，始見風轉舵而假
      意於偵查中為認罪之表示，惟觀其自始迄今之實際行為表
      現，根本未見其真誠悔悟之心，不僅自始至終未曾對上訴
      人乙○○為任何彌補或賠償行為，甚至連最基本之道歉致
      意亦無，反而，於其答辯狀中一再辯稱「事件肇始於上訴
      人甲○○恣意毀損魚池壁，其間雖上訴人乙○○犯有錯誤
      ，然……」，顯見上訴人甲○○迄今仍不知反省，只知不
      斷地將責任推卸到他人身上，一再地為自己之犯行尋求合
      理化的理由，如此，欲謂其有認錯負責之心，孰能信之？
（三）至上訴人甲○○於鈞院辯稱「當時透過第三人說要私下和
      解，要我撤回告訴，我就答應，當時我就撤回告訴大家好
      聚好散，他也沒有要求我賠償，所以我認為他損害程度沒
      有那麼多」云云，根本不實。蓋本案上訴人甲○○誣告上
      訴人乙○○涉嫌毀損之刑事案件（台灣台南地方法院檢察
      署95年度偵字第14769號），係經檢察官查明系爭魚池並
      無上訴人甲○○所稱有大量放養之草魚、吳郭魚，亦無其
      他積極證據證明上訴人乙○○有何毀損犯行，始對上訴人
      乙○○為不起訴處分，並非係因上訴人甲○○撤回告訴而
      為不起訴處分者。而上訴人乙○○從來亦未曾透過第三人
      傳話要與上訴人甲○○私下和解，也從未要求上訴人甲○
      ○撤回上開刑事毀損之告訴，上訴人甲○○上開所言毫無
      根據，純屬空言。至於上訴人甲○○於該毀損案不起訴後
      未聲請再議，乃係事實真相已明，上訴人甲○○自忖無法
      再玩弄司法之故，並非其與上訴人乙○○間有何欲私下和
      解之意，自不得主張因其嗣後未繼續聲請再議，而認其對
      上訴人乙○○之誣告行為之損害程度並不嚴重。
（四）上訴人甲○○今仍執陳詞，辯稱本案誣告行為因屬偵查中
      ，且偵查不公開，伊並未損害上訴人乙○○之名譽云云；
      然姑且不論當初上訴人甲○○誣告上訴人乙○○毀損案件
      時，於鄉里間早已廣為流傳而成為地方上茶餘飯後之話題
      ，單以本誣告案件初於上訴人甲○○向警局誣告上訴人乙
      ○○毀損時起，不僅歷經警局警員來回訊問、及相關證人
      於誣告刑事案件偵訊中出庭作證，已然非如上訴人甲○○
      所言僅有「特定第三者」知悉而已，益徵上訴人甲○○所
      辯不足採取。
（五）上訴人甲○○雖辯稱: 因土地遭扣押導致沒有工作，也無
      收入，故95年度收入只有1,515元云云。惟上訴人甲○○
      之土地遭假扣押，與其有無工作根本無關，而土地縱因假
      扣押無法移轉處分，仍可作其他管理、使用。且上訴人甲
      ○○於本誣告案件中所填載「緩起訴處分基本資料表」中
      ，載明工作現況為「有」現職，從事窗簾施工，每月收入
      15,000元，且上訴人甲○○於原審96年8月29日詢問時亦
      自承其「高中畢業，從事窗簾代工，月入約一萬多元」等
      語，足證上訴人甲○○確有固定工作及收入，絕非年所得
      僅有1,515元之可能。事實上，上訴人甲○○之家境頗豐
      ，惟其卻刻意隱瞞其收入及經濟狀況，僅為誤導法院審理
      結果，以求逃避本件賠償責任。
三、證據：除援用原審提出者外，補提名片影本1紙及上訴人公
    司工程實績表影本暨型錄各1份為證。
乙、上訴人甲○○方面：
一、聲明：
  (一)上訴聲明：求為判決：(1)原判決不利於上訴人部分廢棄。(2)
    第一項廢棄部分，被上訴人在第一審之訴駁回。(3)第一、二
    審訴訟費用均由被上訴人負擔。
  (二)答辯聲明：(1)上訴駁回。(2)訴訟費用由上訴人乙○○負擔。
二、陳述：除引用原審判決所陳部分外，補稱：
（一）本件上訴人乙○○主張因上訴人甲○○所涉誣告案件，致
      其名譽受侵害，則原審究本件損害之發生之判斷，應考量
      偵查程序之隱密性，及偵查不公開之立法目的，予以衡酌
      。本件加害行為已因偵查程序做出緩起訴處分而終結，自
      偵查不公開係為保障被告的名譽之目的以觀，上訴人乙○
      ○主張其名譽受侵害，即難謂無矛盾。又上訴人乙○○扣
      押上訴人甲○○所有9筆土地，致上訴人甲○○沒有工作
      可做，因此，沒有收入，故95年度收入只有1,515元。於
      地檢署乙○○透過第三人說要私下和解，要上訴人甲○○
      撤回告訴，上訴人甲○○始答應而撤回告訴，大家好聚好
      散，當時上訴人乙○○也沒有要求上訴人甲○○賠償，所
      以上訴人乙○○損害程度沒有那麼多。因偵查不公開，所
      以沒有登報之必要。
（二）上訴人甲○○所涉誣告案件，緣於上訴人乙○○標得之台
      南縣下營鄉○○○段開3026至3029地號土地與上訴人甲○
      ○所有同段3025、3030地號土地相鄰，上有同一魚池，由
      上訴人甲○○飼養魚類，上訴人乙○○卻未照會上訴人甲
      ○○而於95年8月18日在該魚池挖溝放水，致上訴人甲○
      ○飼養之魚類流失，上訴人甲○○氣憤之餘，乃向台南縣
      警察局麻豆分局下營分駐所報案上訴人乙○○涉嫌毀損，
      雖一時失慮誆稱魚塭仍有魚隻，而誤觸刑罰，就此部分上
      訴人甲○○在偵查程序中業已承認錯誤，並寫悔過書，且
      表示願意道歉，蒙檢察官給予勵新機會，做出緩起訴處分
      ，雖上訴人乙○○提起再議，提出交付審判之聲請，皆遭
      駁回後，再提起本件民事侵權行為損害賠償事件，惟原審
      判決之認事用法，就侵權行為構成要件該當之判斷，因未
      慮及刑事偵查不公開之特性，率而判決，難令人承服。
三、證據：援用原審提出之證據。
    理  由
一、本件上訴人乙○○起訴主張：上訴人甲○○前於95年8月間
    ，明知上訴人乙○○並無任何毀損犯行，竟基於意圖使他人
    受刑事處分之故意，向台南縣警察局麻豆分局下營分駐所對
    上訴人乙○○誣告毀損罪嫌，嗣經台灣台南地方法院檢察署
    查明真相後，對上訴人乙○○為不起訴處分在案。上訴人乙
    ○○因認上訴人甲○○之誣告行為已對上訴人乙○○造成嚴
    重傷害，為求公義並維護自身權益，旋即向台灣台南地方法
    院檢察署對上訴人甲○○提出誣告之告訴，經該署以96年度
    偵字第2632號對上訴人甲○○為緩起訴處分，並於理由欄內
    載明：「甲○○…明知乙○○業於民國95年2月8日向台灣台
    南地方法院標買上揭第3026號等4筆土地，並已取得權利移
    轉證明書，且明知前述魚池原為第3026號等4筆土地之前所
    有權人陳阿明在飼養鵝及魚類，上開魚池所飼養之魚類業經
    陳阿明撈走販售他人，…詎甲○○竟意圖他人受刑事處分，
    於95年8月28日向台南縣警察局麻豆分局下營分駐所謊報上
    開魚群遭人放流，並對乙○○誣告毀損罪嫌」在案。上訴人
    乙○○因上訴人甲○○之上開故意誣告之行為，不僅歷經長
    時間之檢警偵查程序之紛擾折磨，南北奔波往來，且造成親
    友、鄉里間之誤會與流言，一生清譽遭受嚴重之莫名玷污，
    造成心理上、生理上重大之壓力及痛苦。上訴人乙○○目前
    經營桃園縣昶信冷凍空調工程有限公司，任職總經理，名下
    有房屋5棟、土地60筆，在企業界、鄉里間向來受人敬重，
    今因上訴人甲○○惡意之誣告行為，致使上訴人乙○○名譽
    受損，精神上痛苦不堪，爰請求上訴人甲○○給付100萬元
    之慰撫金。又上訴人甲○○之行為造成上訴人乙○○名譽嚴
    重受損，併請求上訴人甲○○應登報道歉如附件所示，其中
    標題道歉啟事四字應使用明體特號字，其餘內文則使用楷書
    5號字，以稍彌補上訴人乙○○名譽之損失及精神上之損害
    。爰依民法第184條第1項及第195條第1項之規定，求為判命
    ：(一)上訴人甲○○應給付上訴人乙○○100萬元，及自起訴
    狀繕本送達翌日起至清償日止，按週年利率百分之5計算之
    利息。(二)上訴人甲○○應將附件所示之道歉啟事，登載於中
    國時報、自由時報、聯合報之第一版，各乙日。(三)關於(一)項
    判決，上訴人乙○○願供擔保，請准宣告假執行之判決等語
    。（原判決僅判准上訴人甲○○應給付上訴人乙○○20萬元
    ，及96年7月27日起至清償日止之法定遲延利息，暨上訴人
    甲○○應將附件所示全文刊登於中國時報或聯合報或自由時
    報台南地區之地方版乙日，其中標題道歉啟事四字應使用明
    體特號字，其餘內文使用楷書5號字，其餘則予以駁回。上
    訴人乙○○就該駁回部分上訴，上訴人甲○○則就敗訴部分
    上訴。）
二、上訴人甲○○則以：上訴人甲○○非惡意誣告，雖一時失慮
    誆稱魚塭仍有魚隻，而誤觸刑罰，就此部分上訴人甲○○在
    偵查程序中因檢察官勸諭不要再互告，才會寫悔過書。上訴
    人甲○○願意登報道歉，但對於登報道歉之方法不同意。本
    件加害行為已因偵查程序做出緩起訴處分而終結，自偵查不
    公開係為保障被告的名譽之目的以觀，上訴人乙○○主張其
    名譽受侵害，即難謂無矛盾。又上訴人乙○○扣押上訴人甲
    ○○所有9筆土地，致上訴人甲○○沒有工作可做，因此，
    沒有收入，故95年度收入只有1,515元。在地檢署上訴人乙
    ○○透過第三人說要私下和解，要上訴人甲○○撤回告訴，
    上訴人甲○○始答應而撤回告訴，大家好聚好散，當時上訴
    人乙○○也沒有要求上訴人甲○○賠償，所以上訴人乙○○
    損害程度沒有那麼多。因偵查不公開，所以亦沒有登報之必
    要等語，資為抗辯。
三、兩造對於下列事實，並不爭執，堪信為實：
  (一)上訴人乙○○於95年2月8日標得原法院拍賣之坐落台南縣下
    營鄉○○○段3014至3018、3026至3029等地號土地及其上之
    鴨舍，除上開3018地號土地外，其餘土地經原法院於95年8
    月18日點交予上訴人乙○○。上訴人甲○○以其所有同段30
    25、3030等地號土地與上訴人乙○○標得之上開3026至3029
    等地號土地相鄰，上有同一魚池，由上訴人甲○○飼養魚類
    ，上訴人乙○○卻於95年8月18日在該魚池挖溝放水，致上
    訴人甲○○飼養之魚類流失，為此乃向台南縣警察局麻豆分
    局下營分駐所報案上訴人乙○○涉嫌毀損，嗣經台灣台南地
    方法院檢察署檢察官偵查後，以上訴人乙○○毀損罪嫌不足
    ，於95年12月4日對上訴人乙○○為不起訴處分在案，有台
    灣台南地方法院檢察署95年度偵字第14769號不起訴處分書1
    份在卷可稽（見原審卷第6、7頁）。
  (二)上訴人乙○○嗣對上訴人甲○○提起誣告之刑事告訴，經台
    灣台南地方法院檢察署檢察官偵查後，於96年2月26日對上
    訴人甲○○為緩起訴處分，其理由略以：「上訴人甲○○為
    上開3025、3030地號土地所有人，該2筆土地與上訴人乙○
    ○標得之上開3026至3029地號土地相鄰形成一魚池，上訴人
    甲○○明知前開魚池為訴外人陳阿明及其妻胡秀琴在飼養鵝
    及魚類，上開魚類已經陳阿明撈走販售他人，卻於95年8月
    28日向台南縣警察局麻豆分局下營分駐所謊報上開魚群遭人
    放流，並對上訴人乙○○誣告毀損罪嫌。嗣於同年9月16日
    ，經前揭分局通知上訴人乙○○到案說明後，誤認上訴人乙
    ○○涉犯毀損罪嫌，將之移送偵辦，經台灣台南地方法院檢
    察署檢察官偵查後，對上訴人乙○○為不起訴處分在案，因
    認上訴人甲○○誣告犯嫌，洵堪認定。然上訴人甲○○犯後
    坦承罪行，態度良好，對誣告行為亦深表悔悟，…參酌刑法
    第57條所列事項及公共利益之維護，認以緩起訴為適當，乃
    於96年2月26日對上訴人甲○○為緩起訴之處分」等語，有
    台灣台南地方法院檢察署96年度偵字第2632號緩起訴處分書
    1份在卷可稽（見原審卷第8頁）。
四、本件上訴人乙○○另主張：上訴人甲○○上揭惡意誣告之行
    為，造成上訴人乙○○之名譽受損，精神上痛苦不堪，爰依
    法請求上訴人甲○○給付100萬元之慰撫金，同時併請求上
    訴人甲○○應登報道歉等語。惟為上訴人甲○○所否認，並
    以前揭情詞置辯。茲本件所應審究者厥為：(一)上訴人甲○○
    有無故意誣告上訴人乙○○涉犯毀損罪嫌? (二)若上揭誣告行
    為成立，上訴人乙○○之名譽是否受有侵害? 上訴人乙○○
    得請求上訴人甲○○負侵權行為損害賠償之項目、金額、方
    法，是否應予准許?經查：
  (一)按當事人主張有利於己之事實者，就其事實有舉證責任；民
    事訴訟法第277條定有明文。又原告對於自己主張之事實（
    即起訴事實）已盡證明之責後，被告對其主張於抗辯之事實
    ，並無確實證明方法或僅以空言爭執者，當然認定其抗辯事
    實之非真正，而應為被告不利益之裁判；另主張法律關係存
    在之當事人，僅須就該法律關係發生所須具備之特別要件，
    負舉證之責任，至於他造主張有利於己之事實，應由他造舉
    證證明（最高法院18年度上字第2855號及同院52年度台上字
    第518號判例參照）。次按因故意或過失，不法侵害他人之
    權利者，負損害賠償責任，民法第184條第1項前段固定有明
    文，惟必行為人有不法之侵害行為始足當之。又侵權行為所
    發生之損害賠償請求權，以有故意或過失不法侵害他人權利
    為其成立要件，若其行為並無故意或過失，即無賠償之可言
    （最高法院49年度台上字第2323號判例參照）。是以侵權行
    為之被害人除應對損害之發生予以證明外，對加害人之加害
    行為及故意、過失，亦負舉證之責任。又不法侵害他人之身
    體、健康、名譽、自由、信用、隱私、貞操，或不法侵害其
    他人格法益而情節重大者，被害人雖非財產上之損害，亦得
    請求賠償相當之金額；其名譽被侵害者，並得請求回復名譽
    之適當處分；民法第195條第1項定有明文。而名譽係人在社
    會上之評價，通常指其人格在社會生活上所受之尊重，而侵
    害名譽權，係指以言語、文字、漫畫或其他方法貶損他人在
    社會上之評價，使其受到他人憎惡、蔑視、侮辱、嘲笑、不
    齒與其來往；是否構成侵害名譽權，不以被害人主觀感受為
    準，應就社會一般人之評價，客觀判斷之。
  (二)上訴人乙○○主張上訴人甲○○於95年8月間，明知上訴人
    乙○○並無任何毀損犯行，竟基於意圖使他人受刑事處分之
    故意，向台南縣警察局麻豆分局下營分駐所對上訴人乙○○
    誣告毀損罪嫌，嗣經台灣台南地方法院檢察署檢察官查明真
    相後，對上訴人乙○○為不起訴處分在案等情，已據其提出
    上開不起訴處分書及緩起訴處分書各1份為證，且經原審法
    院調取同院96年度聲判字第25號刑事卷（含台灣台南地方法
    院檢察署95年度偵字第14769號、96年度偵字第2632號偵查
    卷）核閱無誤，堪信為真實。上訴人甲○○雖辯稱：上訴人
    甲○○並非惡意誣告上訴人乙○○，且偵查不公開，上訴人
    甲○○並未損害上訴人乙○○之名譽云云；然查，證人即上
    訴人甲○○之兄陳阿明於誣告刑事案件偵訊時證稱：「（問
    : 上開魚池中的魚在95年8月18日前是否均已撈起來賣光?)
    是，是『明』（指證人陳阿明）撈起來拿去賣?」「水池內
    的魚或是鵝都是我們夫妻養的不是我弟弟（指上訴人甲○○
    ）養的」等語明確（見台灣台南地方法院檢察署96年度他字
    第188號偵查卷第33、34頁），參以上訴人甲○○於誣告案
    件偵查中，亦已當庭對檢察官表示認罪，並願意書立悔過書
    （見同上偵查卷第34頁、第39頁），足見上訴人甲○○明知
    其未於上開魚池飼養魚類，且上開魚池所飼養之魚類業經陳
    阿明撈走販售他人，卻誣指上開魚群遭乙○○放流等不實之
    事實，而對上訴人乙○○提出毀損之刑事告訴甚明，並於該
    案偵查中要求上訴人乙○○應賠償其魚遭流放之損失50萬元
    （見台灣台南地方法院檢察署95年度偵字第14769號偵查卷
    第7頁），益徵上訴人甲○○有誣告上訴人乙○○涉犯毀損
    罪嫌之故意，應堪認定。而名譽為人格之社會評價，上訴人
    甲○○既已將足以毀損上訴人乙○○名譽之事，表白於特定
    第三人，足使上訴人乙○○之社會評價不免因而受有貶損，
    則上訴人甲○○之故意虛捏具體事實而為誣告行為，由客觀
    上判斷，顯已貶損上訴人乙○○在社會上之評價，使其名譽
    受損，亦堪認定。故上訴人甲○○上開辯，不足採信。
  (三)稽上，上訴人甲○○依前揭規定，自應負侵權行為損害賠償
    責任。茲就上訴人乙○○請求上訴人甲○○損害賠償之項目
    、金額、方法，是否應予准許，分述如後：
  1.精神慰撫金部分：
    按慰藉金之賠償，以人格權遭受侵害，使精神上受有痛苦為
    必要，至其核給之標準固與財產上損害之計算不同，惟非不
    可斟酌雙方之身分、地位、職業、教育程度、財產及經濟狀
    況、加害之程度、被害人所受身體上及精神上之痛苦，及其
    他各種情形核定相當之數額。本院審酌上訴人乙○○為國小
    畢業，從商，95年度所得為344,936元，名下有房屋5幢、土
    地60筆及投資2筆（67筆財產總額76,651,062元）；而上訴
    人甲○○為高中畢業，從事窗簾代工，95年度所得為1,515
    元，名下有土地9筆（9筆財產總額8,848,120元）；及上訴
    人乙○○遭上訴人甲○○故意誣告後，於95年9月16日經警
    局通知到案說明，嗣經台灣台南地方法院檢察署檢察官偵查
    後，於95年12月4日獲不起訴處分在案，雖期間歷經2個多月
    ，但訟累程度有所減輕，上訴人乙○○因此所受之精神上痛
    苦程度，暨上訴人甲○○因該誣告罪，業經同署檢察官為緩
    起訴處分等一切情狀，此有稅務電子閘門財產所得調件明細
    表（見原審卷第13至60頁）及原審96年8月29日言詞辯論筆
    錄各1份在卷足憑，且本院如下所述另准許上訴人甲○○登
    報道歉足以回復上訴人乙○○名譽，因認上訴人乙○○請求
    慰撫金100萬元，尚嫌過高，應予核減為20萬元，方屬允當
    。至逾此數額之請求，要難准許。另上訴人乙○○指稱:上
    訴人甲○○95年度所得收入為1,515元，顯與實際情形明顯
    不符云云，惟為上訴人甲○○所否認，並辯稱: 因上訴人乙
    ○○扣押伊所有9筆土地，致上訴人甲○○沒有工作可做（
    指無法以魚塭養殖），因此，沒有收入，故95年度收入只有
    1,515元等語。然查，上訴人甲○○95年度所得收入為1,515
    元乙節，已有上開稅務電子閘門財產所得調件明細表足證，
    然上訴人乙○○卻未能舉證以實上開說詞，本院自無法予以
    採取。
  2.登報道歉回復名譽之適當處分部分：
    按民法第195條第1項後段雖規定名譽被侵害者得請求為回復
    名譽之適當處分，惟因法律並未具體規定各種不同之處分方
    法，故究竟如何處分始為適當，法院自應斟酌被侵害之情形
    ，予以決定。所謂回復名譽之適當處分，係指該處分在客觀
    上足以回復被害人名譽，且屬必要者而言。本件上訴人乙○
    ○雖請求上訴人甲○○應於中國時報、自由時報、聯合報之
    第一版，刊登如附件所示之道歉啟事各乙日，其中標題道歉
    啟事四字應使用明體特號字，其餘內文則使用楷書5號字；
    惟觀本件侵害行為係發生於台南地區，影響範圍未及全國，
    如於報紙第一版刊登，所費不貲，顯非適當，且斟酌兩造之
    社會地位、事發緣由及本件妨害名譽影響所及範圍等情況，
    認上訴人乙○○請求回復名譽之適當處分，應由上訴人甲○
    ○將附件所示全文，刊登於中國時報或聯合報或自由時報地
    方版1日，其中標題道歉啟事四字使用明體特號字，其餘內
    文使用楷書5號字，即足以回復上訴人乙○○之名譽。至上
    訴人乙○○主張逾上開准許範圍之請求，難謂必要之處分方
    法，不應准許。
  (四)又按給付有確定期限者，債務人自期限屆滿時起，負遲延責
    任。給付無確定期限者，債務人於債權人得請求給付，經其
    催告而未為給付，自受催告時起，負遲延責任；其經債權人
    起訴而送達訴狀，或依督促程序送達支付命令，或為其他相
    類之行為者，與催告有同一之效力。民法第229條第1、2項
    分別定明文。又遲延之債務，以支付金錢為標的者，債權人
    得請求依法定利率計算之遲延利息。但約定利率較高者，仍
    從其約定利率；而應付利息之債務，其利率未經約定，亦無
    法律可據者，週年利率為百分之五；亦為同法第233條第1項
    及第203條所明定。查本件上訴人乙○○得請求上訴人甲○
    ○賠償之前開精神慰撫金金額，並未據上訴人乙○○主張定
    有給付之期限，則上訴人乙○○自其起訴狀繕本送達翌日起
    ，即得請求按年息（即週年利率）百分之5計算之利息；而
    上訴人乙○○之起訴狀繕本係於96年7月26日送達上訴人甲
    ○○收受（見原審卷第12頁送達證書），則上訴人乙○○得
    自96年7月27日起，請求上訴人甲○○按年息（即週年利率
    ）百分之5計付遲延利息。
五、綜上所述，上訴人乙○○主張上訴人甲○○上揭惡意誣告之
    行為，造成上訴人乙○○之名譽受損，精神上痛苦不堪等情
    ，堪予採取。從而，上訴人乙○○本於侵權行為之法律關係
    ，請求上訴人甲○○應給付上訴人乙○○20萬元，及自起訴
    狀繕本送達翌日即96年7月27日起至清償日止，按週年利率
    百分之5計算之利息，並應將附件所示全文刊登於中國時報
    或聯合報或自由時報台南地區之地方版1日，其中標題道歉
    啟事四字應使用明體特號字，其餘內文使用楷書5號字，為
    有理由，應予准許，逾此部分所為之請求，於法未合，不應
    准許。原審就上開應准許部分，為上訴人乙○○勝訴之判決
    ，及依兩造之聲請，酌定擔保金額為准、免假執行之宣告；
    至於上訴人乙○○之請求不應准許部分，原審為上訴人乙○
    ○敗訴之判決，並駁回其假執行之聲請，經核於法並無違誤
    。兩造各就其敗訴部分上訴，指摘原判決不當，求予廢棄改
    判，為無理由，應駁回其上訴。
六、本件事證已臻明確，兩造其餘攻擊防禦方法及證據資料，核
    與本件判決結果不生影響，不予一一論述，併予敘明。
七、據上論結，本件兩造之上訴，均為無理由，依民事訴訟法第
    449條第1項、第78條，判決如主文。
中    華    民    國    97    年     4    月     1    日
                  民事第四庭    審判長法  官  王惠一
                                      法  官  林永茂
                                      法  官  王浦傑
上為正本係照原本作成。
如對本判決上訴，須於判決送達後20日內向本院提出上訴狀，未
表明上訴理由者，應於上訴後20日內，向本院提出理由書（須附
繕本）。依法須繳納裁判費並應委任律師為訴訟代理人，始得上
訴。
上訴人乙○○不得上訴。
中    華    民    國    97    年     4    月     1    日
                                      書記官  廖英琇
【附記】
民事訴訟法第466條之1：
(1)對於第二審判決上訴，上訴人應委任律師為訴訟代理人。但上
  訴人或其法定代理人具有律師資格者，不在此限。
(2)上訴人之配偶、三親等內之血親、二親等內之姻親，或上訴人
  為法人、中央或地方機關時，其所屬專任人員具有律師資格並
  經法院認為適當者，亦得為第三審訴訟代理人。
民事訴訟法第466條之2：
  上訴人無資力委任訴訟代理人者，得依訴訟救助之規定，聲請
  第三審法院為之選任律師為其訴訟代理人。


司法院資訊處製作；財團法人民間司法改革基金會備份。
